【裁判字號】    88,簡上,64
【裁判日期】    890216
【裁判案由】    確認本票債權不存在
【裁判全文】
臺灣屏東地方法院民事判決  八十八年度簡上字第六十四號
    上  訴  人  乙○○
    被  上訴人  甲○○
    訴訟代理人  許清連律師
                邱佩芳律師
                林鴻駿律師
右當事人間請求確認本票債權不存在事件，上訴人對於中華民國八十八年三月十日本
院屏東簡易庭八十七年度屏簡字第六六八號第一審判決提起上訴，本院判決如左：
    主  文
上訴駁回。
第二審訴訟費用由上訴人負擔。
    事  實
甲、上訴人方面：
一、聲明：求為判決（一）原判決廢棄。
（二）確認被上訴人就台灣屏東地方法院民國八十七年度票字第三三五五號民事裁定
      ，對上訴人於八十七年六月二十二日所簽發，以八十七年七月二日為到期日，
      票面金額新台幣（下同）一百萬元之本票且自八十七年七月三日起至清償日止
      ，按年息百分之六計算之利息；及就台灣屏東地方法院八十七年度票字第三八
      八五號民事裁定，對上訴人八十七年六月二十二日所簽發，以八十七年七月十
      七日為到期日，票面金額二百六十萬元之本票且自八十七年七月十八日起至清
      償日止，按年息百分之六計算之利息之票據權利均不存在。
二、陳述：除與第一審判決記載相同者，茲予引用外，補稱（一）被上訴人主張系爭
    本票債權其中二百六十萬元是訴外人李秀枝還被上訴人當初合夥購地所代墊之資
    金，另一百萬元是二人平分之紅利，惟依被上訴人庭訊時所稱：被上訴人與訴外
    人李秀枝當初合夥購地，乃約定二人各出資四百萬元，被上訴人又代李秀枝墊出
    其出資額二百六十萬元，迨土地出售後，始將墊款取回，所得利益平分，換言之
    ，即被上訴人需付出六百六十萬元之資金，卻僅得土地出售後二分之一之得利，
    此種合夥，出資及利益分配之方式，實與常理大相違背，況被上訴人於原審庭訊
    亦自承：坐落屏東縣內埔鄉○○段八○三之一三號土地，該土地係向張○京購買
    ，買了八百萬元，是被上訴人出面接洽買地，被上訴人出四百萬元，李秀枝出四
    百萬元，一百四十萬元現金是李秀枝在她家交予的，以前她有給被上訴人二百六
    十萬元之現金，在一百四十萬元之前給的，都在她家給的，二百六十萬元現金我
    拿到後有存在華南銀行，足證被上訴人與訴外人李秀枝合夥購買坐落屏東縣內埔
    鄉○○段八○三之一三地號土地時，雙方均已出資四百萬元，並無被上訴人代墊
    李秀枝出資額二百六十萬元之情事，被上訴人與李秀枝間並無債權債務關係，被
    上訴人具名聲請本票裁定強制執行，僅為合夥事務之處理，並無第三人受讓之情
    形，並無票據法善意受讓保護規定之適用，且退一步言，即認被上訴人為受讓人
    ，然被上訴人取得系爭本票，顯然並無對價，則被上訴人之前手即之李秀枝之票
    據權利如有瑕疵，上訴人仍得執以對抗被上訴人。
（二）系爭本票本為擔保訴外人曾吳振娣向李秀枝購買坐落屏東縣內埔鄉○○段八○
      三之一三地號土地之價金履行而開立，而非支付買賣價金，然因該土地上存有
      租賃契約，仍由訴外人黃吉霖在其上耕作，違反李秀枝與曾吳振娣間調解筆錄
      之約定，業經曾吳振娣發函予李秀枝解除買賣契約，則買賣契約既已解除，曾
      吳振娣即無支付價金之義務，上訴人所開立之系爭本票亦無兌現之原因關係，
      被上訴人若非票據受讓人，而係出名處理合夥事務，則上訴人自得主張原因關
      係不存在，拒絕給付票款，若被上訴人為以不相當代價受讓票據之第三人，則
      被上訴人繼受此瑕疵，上訴人自得執此票據上之瑕疵對抗被上訴人，主張系爭
      票據關係不存在。此權利與被上訴人取得系爭票據時，是否善意無涉。
三、證據：除援用第一審之證據外，補提自白書、報紙各一件為證，另聲請訊問證人
    黃吉霖。
乙、被上訴人方面：
一、聲明：求為判決駁回上訴。
二、陳述：除與第一審判決記載相同者，茲予引用外，另稱：
（一）票據行為為不要因行為，執票人不負證明關於取得票據原因之責任，且票據債
      務人不得以自己與執票人之前手間所存在之抗辯事由對抗執票人，固謂無對價
      或以不相當之對價取得票據者，不得享有優於前手之權利，所謂對價及其是否
      相當，應以取得票據時，業已提出者為準，票據債務人主張執票人無對價或以
      不相當對價取得票據之事實，依舉證分配之法則，應由該票據債務人負舉證責
      任。
（二）本件訴外人曾吳振娣與李秀枝間之買賣契約並無解除事由發生，系爭票據原因
      關係仍存在，李秀枝前固將土地出租訴外人黃吉霖，然曾吳振娣與李秀枝於調
      解委員會達成協議（八十七年六月十六日）之前，承租人黃吉霖八十七年六月
      四日即簽具同意書，雙方同意土地出售即解除契約，而此上訴人前即已知悉，
      是李秀枝並未有違約之情事，曾吳振娣純係因得悉鄉公所不願承租李秀枝所有
      之土地，因認無利可圖，方逕以出租違約而解除契約，李秀枝既未違約，而雙
      方又無合意解除契約，曾吳振娣片面發函解除買賣契約，於法自有未合，系爭
      本票原因關係既仍存在，則被上訴人縱令無對價或以不相當之對價取得票據，
      自仍得享有票據上之權利。
（三）坐落屏東縣內埔鄉○○段八○三之一三地號土地，乃被上訴人與李秀枝約定共
      同出資於八十四年一月六日向訴外人張林瓊淵（已歿）所購，雙方約定各出資
      四百萬元，因李秀枝本身現金較缺，由被上訴人代李秀枝先行墊付出資額二百
      六十萬元，嗣因與相毗鄰曾吳振娣所有之同段八○三第號土地崩塌，雙方於八
      十七年六月十六日在內埔鄉調解委員會達成協議，即由曾吳振娣購買前揭八○
      三之一三號土地，詎屆期曾吳振娣均未給付款項，再經協商，上訴人即開票以
      為擔保，李秀枝以被上訴人曾代伊支出購地款項，乃將系爭本票交予上訴人執
      有以代清償，而此均經被上訴人於原審陳述：二百六十萬是我幫李秀枝墊出去
      ，我不知道是什麼時候，一百萬本票是我與李秀枝分。核與證人李秀枝於原審
      證稱：我與甲○○合買，簽約時我有在場，以八百萬元買地，我出四百萬元，
      我有自耕農登記我名下，當時未定契約，一百四十萬現金我出，另二百六十萬
      元由甲○○代墊，如有賣地就還他二百六十萬元，一百四十萬元現金是在我家
      交予甲○○等語相符，又有以甲○○為發票人，到期日分別為八十四年一月十
      二日、八十四年二月二十日、八十四年三月二十日，票面金額分別為二百五十
      萬元、二百四十萬元、一百七十萬元之支票三紙，金額總計六百六十萬元交付
      出賣人張林瓊淵，是被上訴人確曾幫李秀枝代墊二百六十萬元，被上訴人持有
      系爭本票自有正當權源且具對價。
（四）被上訴人分別於八十七年七月六日聲請就一百萬元本票裁定、八十七年八月四
      日聲請就二百六十萬元本票裁定。而訴外人曾吳振娣於八十七年七月三十一日
      始發函李秀枝主張解除契約亦為上訴人所自陳，復有鈞院八十七年度票字第三
      二五五號、第三八八五號卷及八十七年七月二十一日第○四五三三號郵政掛號
      函件執據可資為證。而系爭本票係八十七年六月二十二日簽發後即由李秀枝交
      予被上訴人業經被上訴人及李秀枝供述明確，並互核相符，上訴人就此亦不爭
      執，可見被上訴人取得票據時，曾吳振娣尚未發函解除買賣契約，職是，被上
      訴人取得系爭本票即係善意，既為善意，則縱令上訴人與被上訴人之前手即李
      秀枝間存有抗辨事由，上訴人亦不得以此對抗被上訴人。
三、證據：除援用第一審之證據外，另聲請訊問證人張秀娣。
丙、本院依職權向華南商業銀行查詢由被上訴人任發票人票號分別為0000000
    號、0000000號、0000000號三紙支票之兌領情形。
    理  由
一、本件上訴人起訴主張訴外人李秀枝與訴外人曾吳振娣於八十七年六月十六日，在
    屏東縣內埔鄉調解委員會成立調解，兩人同意由曾吳振娣以七百六十萬元之價金
    購買李秀枝所有坐落屏東縣內埔鄉○○段八○三之一三地號土地（下稱系爭土地
    ）全部，李秀枝並特別保證系爭土地並無出租情事，而曾吳振娣之代理人即上訴
    人為擔保契約之履行，更以自己名義簽發面額一百萬元、到期日八十七年七月二
    日，暨面額二百六十萬元、到期日八十七年七月十七日之本票二紙（下稱系爭本
    票），交付李秀枝之代理人即被上訴人轉交李秀枝，嗣曾吳振娣發現李秀枝早已
    將系爭土地出租與訴外人黃吉霖，乃即發函解除系爭土地之買賣契約，詎料被上
    訴人未將系爭本票交付李秀枝，而自行以債權人之身分聲請本院裁定准許本票強
    制執行，惟上訴人與被上訴人間並無債權債務關係存在，爰訴請確認系爭本票債
    權不存在等語。而被上訴人則以其係與李秀枝合夥購買系爭土地，約定各出資四
    百萬元，並以李秀枝名義辦理所有權移轉登記，惟因李秀枝資金不夠，被上訴人
    遂貸予二百六十萬元，嗣李秀枝於取得系爭本票後，即將系爭本票債權讓與被上
    訴人，以清償前揭購地價款，故被上訴人係善意受讓系爭本票，且曾吳振娣解除
    系爭土地之買賣契約，並未事先催告，亦未發生解約之效果，系爭土地之買賣契
    約並未解除等語，資為抗辯。
二、查上訴人主張訴外人李秀枝與訴外人曾吳振娣曾於八十七年六月十六日，在屏東
    縣內埔鄉調解委員會成立調解，由李秀枝將系爭土地以七百六十萬元之價額售予
    曾吳振娣，李秀枝並特別保證系爭土地並無出租情事，而上訴人為擔保契約之履
    行，更以自己名義開立系爭本票予李秀枝之事實，除據上訴人於原審提出調解書
    為證外，並為兩造所不爭執，是上訴人此部份之主張，應可採信。又上訴人主張
    曾吳振娣與李秀枝間就系爭土地所成立之買賣契約，嗣因系爭土地於訂約後仍由
    訴外人黃吉霖承租耕作，業經曾吳振娣於八十七年七月三十一日發函解除契約等
    情，雖據提出存證信函（附於原審卷）、報紙暨黃吉霖出具之自白書一件為憑，
    然為被上訴人所否認，並辯稱系爭土地於與曾吳振娣訂立買賣契約前，即與承租
    人黃吉霖解除契約，買賣契約成立後，系爭土地上並無出租耕作之情事，曾吳振
    娣片面解除買賣契約，於法不合，系爭土地之買賣契約並未解除等語，並提出同
    意書一件（附於原審卷），以資佐證。是本件首應審究者乃訴外人曾吳振娣與李
    秀枝間，就系爭土地所成立之買賣契約，究有否解除。按契約除當事人約定保留
    之解除權外，固以有民法第二百五十四條至二百五十六條或其他法定之情形為限
    ，有解除權人始得向他方當事人為解除之意思表示。但契約既因當事人雙方意思
    表示一致而成立，自亦可因互相表示意思一致而解除，所謂意思表示一致，無論
    其為明示或默示，均包含在內，最高法院五十七年台上字第三二一一號判例可資
    參照。故此，解除權之發生原因有二，一為因當事人以契約訂定者，謂約定解除
    權；一為因法律規定者，謂法定解除權。查雖上訴人主張曾吳振娣據以解除上開
    買賣契約之事由為系爭土地於買賣契約成立後仍由訴外人黃吉霖耕作，訴外人李
    秀枝違反其所為系爭土地並無出租情形之保證云云，然據證人黃吉霖於本院證稱
    ：會簽同意書之真意，是李秀枝與曾吳振娣間買賣契約完成後，租賃契約就自動
    終止，自簽同意書當時，就沒有向李秀枝租系爭土地等語（見本院八十八年七月
    十九日、十一月十八日準備程序筆錄），由證人證詞可知，於買賣契約成立後，
    系爭土地並無繼續出租予黃吉霖之情事，訴外人曾吳振娣據系爭土地仍有出租情
    形，發函解除其與李秀枝間之買賣契約，由上揭判例及說明觀之，在無約定解除
    權暨法定解除權發生之情形下（上訴人嗣雖改口稱因內埔鄉垃圾掩埋場未設在系
    爭土地上，曾吳振娣不需用系爭土地，所以即不願買系爭土地為由解除契約，此
    乃其個人之事由，難謂為解除權發生之原因，見本院八十九年二月二日言詞辯論
    筆錄），訴外人曾吳振娣所為之解除契約行為，於法即有未合，因之曾吳振娣與
    李秀枝間就系爭土地所成立之買賣契約應仍有效存在，上訴人所為系爭土地之買
    賣契約業已解除之主張，尚非可採。
三、至於上訴人另主張被上訴人係以無對價或不相當之對價或惡意取得系爭本票云云
    ，亦為被上訴人所否認，並以被上訴人與李秀枝共同出資購買系爭土地，原約定
    各出資四百萬元，因李秀枝資金不足，遂由被上訴人為其代墊二百六十萬元，故
    李秀枝乃將自上訴人處收取之系爭本票交予被上訴人，作為清償前欠款項之用，
    另一百萬元則約定由被上訴人與李秀枝各分五十萬元等語置辯。被上訴人上開抗
    辯，除以原審提出之支票三紙、證人李秀枝之證詞為憑外，並於本院審理時聲請
    訊問證人即代書張秀娣為證，而據其證稱：甲○○與張林瓊淵間系爭土地之買賣
    是我代辦的，甲○○跟我說那塊土地是跟李秀枝合夥買的，所以登記在李秀枝名
    下，但價金多少忘記了，價金都是開支票分三次，都是開甲○○之支票等詞（見
    本院八十九年一月十日準備程序筆錄），另經本院依職權向華南商業銀行查詢結
    果，被上訴人所提出之支票三紙，確有如期兌現，顯然被上訴人所為之上開抗辯
    為可採信，上訴人徒空言主張被上訴人係以無對價或不相當之對價，甚或惡意取
    得系爭本票，然均未能提出確切之證據以佐其說，是上訴人此部份之主張，顯不
    足採。
四、綜上所述，本件上訴人主張訴外人曾吳振娣與李秀枝間就系爭土地所成立之買賣
    契約業已解除，暨被上訴人係以無對價或不相當之對價，甚或惡意取得系爭本票
    等情，均不足採，被上訴人以前開情詞抗辯，尚屬可信。本件被上訴人簽發系爭
    本票既係為擔保訴外人曾吳振娣與李秀枝間買賣契約之履行，而上訴人亦自承訴
    外人曾吳振娣迄今均尚未履行該買賣契約（見本院八十九年一月十日準備程序筆
    錄），則上訴人自應負其保證責任；而被上訴人既係自訴外人李秀枝處善意受讓
    系爭本票，依法自得享有該票據上之權利，是則上訴人請求確認被上訴人就系爭
    本票之債權不存在，為無理由，不應准許。原審為上訴人敗訴之判決，並無不合
    ，上訴意旨指摘原判決不當，求予廢棄改判，為無理由，應予駁回。
據上論結，本件上訴為無理由，依民事訴訟法第四百三十六條之一第三項、第四百四
十九條第一項、第七十八條，判決如主文。
中      華      民      國    八十九    年      二      月     十六     日
                                    臺灣屏東地方法院民事第二庭
~B審判長法官  洪有川
~B法      官  張世賢
~B法      官  魏瑞紅
右正本與原本無異。
如不服本判決，得於判決送達後二十日內向本院提出上訴理由狀，上訴於最高法院。
~B法院書記官  何祖屏
中      華      民      國    八十九    年      二      月     十七     日


司法院資訊處製作；財團法人民間司法改革基金會備份。
